臺灣高等法院刑事判決　　　　　　　　　　　　　九十一年度上易字第三二七七號
　　自　訴　人　乙○○　男　民.
　　自訴代理人　丙○○　律師
　　被　　　告　甲○○　女　民.
　　　　　　　　戊○○　女　民.
　　　　　　　　丁○○　男　民.
　　共同　選任
　　選任辯護人　郭啟榮　律師
右上訴人因被告詐欺等案件，不服臺灣板橋地方法院九十一年度自字第二四一、三二
一號，中華民國九十一年十月一日第一審判決，提起上訴，本院判決如左：
    主  文
原判決關於使公務員登載不實罪部分撤銷。
甲○○、戊○○、丁○○共同明知為不實之事項，而使公務員登載於職務上所掌之公
文書，足以生損害於公眾及他人，各處有期徒刑貳月，如易科罰金，均以參佰元折算
壹日。戊○○緩刑貳年。
    事  實
一、甲○○於民國（下同）八十九年四月間，以辦理繼承登記無力繳納遺產稅為由，
    向乙○○借款新臺幣（下同）五百萬元，並提供其與女戊○○、錢婉怡、錢婉敏
    共有坐落台北縣新莊市○○○段一○四之二地號土地應有部分各二十分之一作為
    擔保，設定最高限額抵押權，九十年三月間，復以投資事業需增資為由，向乙○○借款三百萬元，並提供其與女戊○○、錢婉怡、錢婉敏共有坐落台北縣新莊市
    ○○○段一○五地號及台北縣泰山鄉○○段○○段六○一地號土地應有部分各二
    十分之一作為擔保，設定最高限額抵押權。嗣清償期屆至，甲○○、戊○○母女
    無法清償，遂同意於九十年九月十日訂約將前開抵押之不動產出售予乙○○，詎
    戊○○、甲○○與戊○○之男友丁○○為避免乙○○辦理土地之過戶，明知丁○○、戊○○對於甲○○無五十萬元之債權關係存在，竟推由甲○○、戊○○及不
    知情之錢婉怡、錢婉敏（以上二人由法定代理人甲○○代理簽發）簽發同面額之
    本票作為債權憑證，再由丁○○以上開虛偽債權本票，於九十一年一月二日持向
    原審法院聲請假扣押裁定，使公務員將此不實之事項，登載於其職務上所掌之公
    文書即假扣押民事裁定（九十一年一月四日九十一年度裁全月字第九三號），足
    生損害於法院對於假扣押裁定核發之正確性及債權人乙○○。
二、案經自訴人乙○○於原審提起自訴。
    理  由
一、訊據被告甲○○、戊○○、丁○○均矢口否認有前開使公務員登載不實犯行，被
    告丁○○辯稱：被告甲○○於八十九年七月在電話中向伊表示要借三、四百萬元
    ，但伊只借與六十萬元，嗣被告甲○○僅清償十萬元，並另簽發五十萬元之本票
    換回原簽發之六十萬元本票，其後五十萬元並未清償，伊始查封被告甲○○所有
    之土地；伊與被告甲○○之女兒戊○○原係男女朋友，但現在已分手云云。被告
    甲○○辯稱：伊原係簽發六十萬元之本票向丁○○借用六十萬元，嗣於清償十萬
    元後，簽發五十萬元之本票換回六十萬元之本票，其後五十萬元無力償還，始遭
    被告丁○○查封土地云云。被告戊○○辯稱：伊不清楚母親甲○○向丁○○借款
    之事，亦不知丁○○查封母親甲○○之土地云云。
二、經查：
(一)右開事實，業據自訴人指訴綦詳，並有土地登記簿謄本、原審法院九十一年度裁
    全月字第九三號假扣押卷宗附假扣押裁定書影本、面額五十萬元之本票在卷為憑
    。
(二)被告甲○○於原審供稱：「我總共向丁○○借五百多萬元，開三百萬元之本票給
    他」（原審九十一年七月九日訊問筆錄）、「（對證人丁○○所言『我借被告六
    十萬元』之部份有何意見？）我是本要向他借五百多萬元，但實際上只向他借六
    十萬元，我有開五十萬元之本票給他」云云（原審九十一年七月十六日訊問筆錄
    ），與被告丁○○供稱「（為何被告甲○○說向你借五百多萬元？）被告先前是
    說要借這麼多，但我和他說不可能，我沒那麼多錢」、「我以現金借給他六十萬
    ，他開本票一張給我，上面載六十萬元」云云（原審九十一年七月十六日訊問筆
    錄），關於借款之金額，彼此間前後供述大相逕庭，已非可採。
(三)被告甲○○於原審供稱：「利息是一分半，每月計算一次，到現在也沒付過」云
    云（原審九十一年七月十六日訊問筆錄），與被告丁○○供稱：「一分半利息，
    每三月計算一次，約定三個月還一次，本利三萬元」云云（原審九十一年七月十
    六日訊問筆錄），就借款利息之計算，亦不相符。
(四)被告甲○○於原審供稱：「我總共向丁○○借五百多萬，開三百萬元之本票給他
    」云云（原審九十一年七月九日訊問筆錄），被告丁○○則供稱：「我給他現金
    六十萬元，他開本票一張給我，上面載六十萬元」（原審九十一年七月十六日訊
    問筆錄），被告甲○○嗣再改稱：「我是本要向他借五百多萬，但實際上只向他
    借六十萬元，我有開五十萬元之本票給他」云云（原審九十一年七月十六日訊問
    筆錄），就借款開立本票之金額，亦有矛盾不一之情形。
(五)被告甲○○於原審供稱：「還款時間我們沒有約定，原約定三個月還清」云云，
    與被告丁○○供稱：「我借他六十萬元，約定三個月還一次，本利三萬元，直到
    還完六十萬元為止（按即本息分二十期清償完畢）」云云（以上見原審九十一年
    七月十六日訊問筆錄），雙方對於借款之還款時間，供詞相左。
(六)被告丁○○雖供稱：「六十萬元現金從家裡拿出而不是從銀行提領」云云（原審
    九十一年七月十六日訊問筆錄），但六十萬元現金之數額非少，衡情被告丁○○
    為安全考量或計算利息之計，豈有將六十萬元之鉅款存放於家中之理，且其始終
    無法提出確切之資金來源證明，更見情虛，彼等所稱有借款之供詞，當非實在。
(七)被告丁○○供稱：「我和戊○○是男女朋友」（見原審九十一年七月十六日訊問
    筆錄），且被告丁○○係由被告戊○○介紹予被告甲○○認識，為被告丁○○、
    甲○○所自承，足認其與被告戊○○關係密切。再者，被告丁○○據以聲請假扣
    押之本票，其發票人除被告甲○○外，尚包括被告戊○○及錢婉怡、錢婉敏（按
    錢婉怡、錢婉敏部分尚乏確據證明參與本件犯行），有本票一紙在卷可參，衡情
    被告丁○○、戊○○二人關係密切，被告丁○○於向被告戊○○追索票款無著後
    聲請假扣押乙節，被告戊○○何能諉為不知。再者，本件被告甲○○僅係向被告
    丁○○借款，何以須將被告戊○○及錢婉怡、錢婉敏列為共同發票人，足見本件
    係因被告甲○○、戊○○及錢婉怡、錢婉敏均為前開土地之共有人（應有部分各
    二十分之一，見卷附之土地登記簿謄本三份），乃併列為共同發票人，俾日後能
    聲請假扣押並就前開土地實施強制執行無疑，此亦足作為被告戊○○與丁○○、
    甲○○間有犯意聯絡及行為分擔之論據。至被告戊○○固具狀告訴被告甲○○及
    陳玉苗、乙○○共同偽造文書罪，有卷附原審法院檢察署九十一年他字第五十一
    號告訴狀存卷可參，惟此乃被告戊○○為逃避系爭債務之清償所致，尚不足作為
    其有利之認定。
(八)被告甲○○雖提出其在彰化商業銀行林口分行設立帳戶之存摺影本，內載八十九
    年七月七日該帳戶內存有六十萬元，以資證明當時被告丁○○確有借其六十萬元
    ，惟該帳戶內雖存有六十萬元，但並不足以證明即係被告丁○○所借，且依該存
    摺觀之，該帳戶於八十九年七月七日存入六十萬元後，依序於八十九年七月十日
    提出三萬元、三萬元、三萬元及五千元，八十九年七月十四日提出二萬元、二萬
    元、二萬元、二萬元及十萬元，迨八十九年七月十四日存款餘額仍高達三十五萬
    九千元，足見被告甲○○當時殊無急於借用高達六十萬元款項之必要，益見被告
    甲○○所辯不實。
(九)按刑法第二百十四條所謂使公務員登載不實事項於公文書罪，須一經他人之聲明
    或申報，公務員即有登載之義務，並依其所為之聲明或申報予以登載，而屬不實
    之事項者，始足構成，若其所為聲明或申報，公務員尚須為實質之審查，以判斷
    其真實與否，始得為一定之記載者，即非本罪所稱之使公務員登載不實，最高法
    院七十三年台上字第一七一０號判例固足資參照。惟假扣押為保全程序而非確定
    私權之訴訟程序，請求及假扣押之原因雖應釋明，或由債權人就債務人所應受之
    損害供法院所定之擔保以代釋明，但債權人本案債權是否確實存在，則非保全程
    序所應審認之事項，此觀民事訴訟法第五百二十六條之規定自明。最高法院六十
    一年度台抗字第五八九號判例著有明文。經查：被告丁○○以上開虛偽債權本票
    ，持向原審法院聲請假扣押裁定，原審法院對於假扣押之原因債權究否實在，非
    得予審究，祇須為形式上之審查，有如前述，參諸原審法院九十一年度裁全月字
    第九三號民事裁定理由欄記載：「本件債權人主張債務人負欠其借款新臺幣伍拾
    萬元迄未清償，茲聞債務人有隱匿財產之情事，為此願提供擔保聲請假扣押等情
    ，依其提出之本票影本乙紙為證，固可認為有相當之釋明，然於所述假扣押之原
    因，則未能盡釋明之責。惟債權人既陳明願供擔保，本院認其釋明之欠缺，擔保
    足以補之。」等語亦足證明，是以原審法院對於被告之聲請，既非「須為實質之
    審查，以判斷其真實與否，而後為一定之記載」，即難謂無使公務員登載不實之
    可言，被告等辯稱原審法院對於假扣押裁定之聲請應為實質之審查云云，無非空
    言，不足採信。
(九)被告戊○○、甲○○、丁○○為避免自訴人辦理前開土地之過戶手續，明知被告
    丁○○對於被告甲○○無五十萬元之債權關係存在，竟推由被告甲○○、戊○○
    簽發同面額之本票作為債權憑證，再由被告丁○○以上開虛偽債權本票，持向原
    審法院取得假扣押裁定之執行名義，使公務員將此不實之事項，登載於其職務上
    所掌之公文書即扣押民事裁定，已足生損害於法院對於假扣押裁定核發之正確性
    及債權人乙○○。至被告丁○○固於九十一年一月十一日持上開執行名義向原審
    法院聲請假扣押強制執行（九十一年民執全月字第一五一號），查封被告戊○○
    、甲○○等前開土地所有權之應有部分，但原審法院依被告丁○○之聲請囑託地
    政機關為查封登記，該「查封登記」本身並無任何不實可言，是被告等此部分所
    為自不構成使公務員登載不實罪，附此敘明。
(十)綜上所述，本件事證明確，被告等犯行堪以認定。
二、核被告等所為，係犯刑法第二百十四條之明知為不實之事項，而使公務員登載於
    其職務上所掌之公文書罪。被告等互有犯意之聯絡及行為之分擔，均為共同正犯
    。
三、原審就此部分未為詳究，遽為被告等無罪之諭知，尚有未洽。自訴人上訴意旨執
    此指摘此部分之原判決不當，為有理由，應予撤銷改判。審酌被告等之品性、犯
    罪動機、所生之危害及犯後態度等一切情狀，各量處如主文第二項所示之刑，並
    均諭知易科罰金之折算標準。查被告戊○○前此未曾受有期徒刑以上刑之宣告，
    有本院被告全國前案紀錄表附卷可稽，偶因囿於親情，與母親共罹刑章，惡性非
    重，經此科刑教訓，日後當知警惕而無再犯之虞，本院認其所受上開刑之宣告，
    以暫不執行為適當，併依法宣告緩刑貳年，以啟自新。
據上論斷，應依刑事訴訟法第三百六十九條第一項前段、第三百六十四條、第二百九
十九條第一項前段，刑法第二十八條、第二百十四條、第四十一條第一項、第七十四
條第一款，罰金罰鍰提高標準條例第一條前段、第二條判決如主文。
中      華      民      國    九十一    年     十二     月    三十一    日
                              台灣高等法院刑事第六庭
                                  審判長法  官  陳  春  秋
                                        法  官  王  麗  莉
                                        法  官  高  明  哲
右正本證明與原本無異。
不得上訴。
                                        書記官  李  垂  福
中      華民      國     九十二   年     一       月      二      日
附錄：本案論罪科刑法條全文
刑法第二百十四條
明知為不實之事項，而使公務員登載於職務上所掌之公文書，足以生損害於公眾或他
人者，處三年以下有期徒刑、拘役或五百元以下罰金。
